【裁判字號】    89,台上,3233
【裁判日期】    890608
【裁判案由】    違反麻醉藥品管理條例
【裁判全文】
最高法院刑事判決                              八十九年度台上字第三二三三號
    上  訴  人  甲○○
右上訴人因違反麻醉藥品管理條例案件，不服台灣高等法院中華民國八十七年四月七
日第二審判決（八十七年度上訴字第六○二號，起訴案號：台灣板橋地方法院檢察署
八十六年度偵字第三二一六號），提起上訴，本院判決如左：
    主  文
原判決撤銷，發回台灣高等法院。
    理  由
本件原判決認定上訴人甲○○明知「安非他命類」藥品，業經行政院衛生署以民國七
十九年十月九日衛署藥字第九○四一四二號公告列入麻醉藥品管理條例第二條第四款
所定「化學合成麻醉藥品」管理，不得非法販賣、持有、施打及吸用，竟與某一不詳
姓名之成年男子，基於意圖販賣安非他命營利之概括犯意聯絡，於八十六年一月十三
日，由甲○○為上開不詳姓名之男子送甲基安非他命至台北縣新莊市○○路土地公廟
前，以新台幣（下同）一千元之代價，共同賣予不詳姓名年籍之人，甲○○並自販賣
所得抽取一百元得利；再二人復承前揭概括犯意聯絡，由該不詳姓名男子與綽號「小
枝」者，於不詳時地談妥價格，後由甲○○於八十六年一月二十九日下午十時五十分
許，為前開男子送甲基安非他命至台北縣新莊市○○街五十號前，擬以一千元之代價
，賣予不詳年籍綽號為「小枝」之男子，並由甲○○自販賣所得抽取一百元得利，惟
於同日下午十時五十分許，在台北縣新莊市○○街五十號前，為警查獲而未得逞，並
扣得擬賣予「小枝」之甲基安非他命二包（淨重共計○‧九七公克）；甲○○又賡續
前開犯意，於八十六年四月間某日，在不詳地點，以六千元之價格，向綽號「志明」
者買入甲基安非他命五公克後，再分裝成小包裝，擬以每小包八百元至三千元不等之
價格售與不特定之人，而牟取利益。嗣一不詳年籍綽號「黑豬」者，於八十六年四月
十五日打電話向甲○○表示要購買甲基安非他命，甲○○乃於八十六年四月十六日下
午二時許，攜帶甲基安非他命欲前往約定地點交貨時，在台北縣新莊市○○路○段一
一五號前，為警查獲，並從其身上查得其持有之甲基安非他命十小包（淨重共計三‧
八二公克）、其所有供分裝甲基安非他命以供販賣用之小塑膠袋六個及供秤量甲基安
非他命用之電子秤一台等情；因而維持第一審論處上訴人連續非法販賣化學合成麻醉
藥品罪刑之判決，駁回上訴人在原審之上訴。固非毫無見地。
惟查：一、按被告之自白不得作為有罪判決之唯一證據，仍應調查其他必要之證據，
以察其是否與事實相符，為刑事訴訟法第一百五十六條第二項所明定，考其立法目的
在於以補強證據擔保自白之真實性，亦即以補強證據之存在，藉以限制自白在證據上
之價值。而所謂補強證據，則指除該自白本身外，其他足以證明自白之犯罪事實具有
相當程度真實性之證據而言，雖其所補強者不以事實之全部為必要，但亦須因補強證
據與自白之相互利用，而足使犯罪事實獲得確信者，始足當之。查上訴人甲○○雖於
警訊、偵查中供述有向綽號「志明」購得安非他命，並分裝欲轉售給綽號「黑豬」等
不特定人士等情，並於警訊供稱「我每次均在新莊市○○街三二號（指波羅之海泡沫
紅茶店）內，黃家祥便通知我帶到其指定地點，即有人出面拿錢給我，便將安非他命
交給他，其交易二次，分別於八十六年一月十三日帶到化成路土地公廟前賣給不知名
之男子一千元，第二次於八十六年一月二十九日二二時五十分在新莊市○○街五十號
前，還未有人出面即被警方盤檢查獲，每賣一千元，我從中賺取一百元，黃家祥分得
九百元……經現場指認是黃家祥拿安非他命至福壽街五十號前與人交易之人沒錯。」
（見八十六年度偵字第三二一六號卷第五頁反面、第六頁正面）；於偵查中供稱「是
黃家祥在泡沫紅茶店交給我，要我交給『小枝』的人，並要向他收一千元，再拿回去
給他，黃家祥再給我一百元當作酬勞。」（見上開偵查卷第二二頁反面）、「查獲當
天是黃家祥叫我過去的，警訊中說一千元我抽一百元，並沒這回事……在到達現場警
察抓我前，才知是安非他命」（見八十六年度偵字第三二一六號卷第四十頁反面、第
四一頁正面）等語，惟為黃家祥於警訊、偵查中所否認（見上開偵查卷第四頁反面、
二二頁反面），且黃家祥部分亦經檢察官為不起訴處分在案，有該不起訴處分書附卷
可按（見上開偵查卷第五五頁），且上訴人嗣後於第一審供稱「八十六年一月十三日
之甲基安非他命是綽號『志明』者託伊保管，八十六年一月二十九日之甲基安非他命
係黃家祥託伊攜帶給綽號『小枝』者，八十六年四月十六日查獲之甲基安非他命係『
志明』託伊保管」（見一審卷第三七頁反面、第三八頁正面）、「八十六年四月十六
日綽號『黑豬』是叫伊拿甲基安非他命過去一起吸用，電子磅秤是別人寄放的」（見
一審卷第四五頁正面）、「第一次於八十六年一月十三日之甲基安非他命係一綽號『
矮仔祥』者叫伊送的，第二次於八十六年一月二十九日之甲基安非他命係綽號『志明
』者叫伊去的，八十六年四月十六日查獲之甲基安非他命、電子秤及分裝袋是『志明
』所寄放，『黑豬』是叫伊過去吸用甲基安非他命，『黑豬』說他那裡有甲基安非他
命」（見一審卷第七十頁反面、第七一頁）各等語。惟查被告於警訊、偵查中供述代
黃家祥送安非他命予綽號「小枝」者，已與黃家祥之供述不一致，並與其上開於第一
審中之供詞不符，則其上開於警訊、偵查中不利於己之自白，是否與事實相符﹖非無
疑義。至於扣案之安非他命十二小包、電子秤一台及分裝袋六個，是否足為上訴人上
開自白之補強證據，原判決未依前揭補強證據之意義，敘明其與上開自白之關係及形
成心證之理由，亦嫌理由欠備。二、麻醉藥品管理條例第十三條之一第二項第一款之
非法販賣化學合成麻醉藥品罪，以行為人有營利之目的意思，而販入或賣出化學合成
麻醉藥品或二者兼而有之為其構成要件，故行為人有無此項犯罪之目的條件，自應於
事實欄內為詳實之記載，然後於理由內說明其憑以認定之證據，始稱適法。原判決雖
於事實欄略載上訴人有售賣安非他命意圖營利之目的意思，然於理由內並未說明其憑
以認定上訴人有營利目的之證據及其認定之理由，尚屬理由不備。三、審理事實之法
院，對於與待證事實有重要關係、客觀上有調查之必要性、又非不易調查或不能調查
之證據，應盡職權能事詳為調查，始行判決，否則該判決即有應行調查之證據未予調
查之違法。上訴人於原審審理中即具狀稱「綽號『小枝』本名蔡耘誌，蔡某曾吸安非
他命而被警員許水明查獲，許員為爭取績效，再三要求蔡提供線索，蔡某原不答應，
惟蔡某懾於許員之威逼，遂順從許員之教唆陷害，於八十六年一月二十九以有事要和
上訴人商量，約上訴人至新莊市○○街一五○號金萱泡沫紅茶店見面，而許員早已埋
伏巷內，及上訴人到上址未下機車，許員即自後用手銬打上訴人，喝斥上訴人有販賣
安非他命嫌疑，旋即被許員帶回派出所，進而被雙手反銬及蒙面，而由三位員警刑求
，蔡某事後告訴上訴人，伊並未說上訴人有販售安非他命」，乃請求原審傳訊蔡耘誌
（住所原載台北監獄台北分監，第三審上訴狀載為新莊市○○街八二號一樓）；凡此
攸關被告有無非法販賣安非他命予綽號「小枝」者之認定，自應予以明查慎斷。乃原
審未予傳訊調查，為必要之論斷及說明，即遽行判決，難謂無查證未盡及理由欠備之
違法。四、有罪判決書應於理由內記載其依刑法第五十七條所列事項加以審酌以為科
刑輕重量定之情形，刑事訴訟法第三百十條第三款定有明文。原判決就其量刑雖於理
由內載稱「審酌被告犯罪之動機、手段、所生之損害與犯後態度等一切情狀」云云，
然其如此記載，僅為法律上抽象之一般規定，並未說明各該事項之具體情形，其量刑
是否適當即無從據以斷定，亦嫌理由欠備。五、上訴人行為後，肅清煙毒條例經修正
為毒品危害防制條例於八十七年五月二十日公布，安非他命經列為第二級毒品，依新
條例第四條第二項之規定，販賣第二級毒品者，處無期徒刑或七年以上有期徒刑，得
併科新台幣七百萬元以下罰金，其法定刑較麻醉藥品管理條例第十三條之一第二項第
一款之法定刑為重，原審未及比較新舊法之適用，亦屬無可維持。以上諸端，或為上
訴意旨所指摘，或為本院得依職權調查之事項，應認原判決有撤銷發回更審之原因。
據上論結，應依刑事訴訟法第三百九十七條、第四百零一條，判決如主文。
中      華      民      國    八十九    年      六      月      八      日
                              最高法院刑事第十庭
                                  審判長法官  曾  有  田
                                        法官  陳  宗  鎮
                                        法官  劉  介  民
                                        法官  孫  增  同
                                        法官  蕭  權  閔
      右正本證明與原本無異
                                              書  記  官
中      華      民      國    八十九    年      六      月     十五     日


司法院資訊處製作；財團法人民間司法改革基金會備份。
